臺灣臺北地方法院民事判決　　　　　　 96年度勞簡上字第6號
上　訴　人
即被上訴人　大同股份有限公司
法定代理人　乙○○
訴訟代理人　甲○○
被上訴人
即上訴人　　丙○○
上列當事人間請求損害賠償事件，上訴人對於中華民國九十五年
十一月三十日臺灣臺北地方法院臺北簡易庭95年度北勞簡字第13
4號第一審判決提起上訴，本院於九十六年五月二十三日言詞辯
論終結，判決如下：
    主  文
原判決駁回後開第二項部分廢棄。
上訴人大同股份有限公司應再給付丙○○新台幣肆萬肆仟貳佰伍
拾元及自民國九十四年八月十九日起至清償日止，按年息百分之
五計算之利息。
上訴人大同股份有限公司之上訴駁回。
第一、二審之訴訟費用由上訴人大同股份有限公司負擔。
    事實及理由
一、上訴人丙○○起訴主張：伊自民國（下同）61年8月1日起受
    僱於上訴人大同股份有限公司（下稱大同公司），任職雲嘉
    營業區北港站之事務員，然大同公司遲至66年3月5日方為其
    投保勞工保險，其於95年2月向勞工保險局請領老年給付時
    始知悉，致其申請勞工保險老年給付只能領到以33個基數計
    算之老年給付，倘若大同公司依法為其投保勞工保險，其可
    領取43個基數計算之老年給付，二者差距10個基數，差額為
    新台幣（下同）221,250元，爰依侵權行為之法律關係提起
    本訴，請求大同公司如數給付。原審僅判命大同公司應給付
    丙○○177,000元及自起訴狀繕本送達被告翌日即94年8月19
    日起至清償日止，按年息5%計算之利息。而駁回丙○○其餘
    之訴。丙○○提起上訴，並聲明：(一)原審駁回後開第二項
    聲明部分廢棄。(二)大同公司應再給付丙○○44,250元及自
    94 年8月19日起至清償日止，按年息5%計算之利息。
二、上訴人大同公司則以：丙○○自61年8月1日至66年3月4日間
    任職大同公司時係擔任事務員，依行政院70年3月25日台內
    字第3626號解釋、及最高法院72年臺上字1464號裁判均認，
    勞工之定義，應以工廠法所定者為準，即指受雇從事製造、
    加工、修理、解體等工作而獲致工資者。原告任職當時並非
    於工廠從事該等工作，自非勞工保險強制投保之對象。且丙
    ○○主張之損害賠償請求權已罹於消滅時效。又丙○○任職
    大同股份有限公司時，依其薪資明細即可知公司當時並未為
    其加保勞工保險，足認丙○○亦與有過失，大同公司自可依
    民法第217條第1項主張過失相抵等語，資為抗辯。並聲明：
    (一)原判決不利於上訴人大同公司之部分廢棄。(二)上開廢
    棄部分，上訴人丙○○在第一審之訴及假執行之聲請均駁回
    。
三、上訴人丙○○主張其自61年8月1日起受僱於上訴人大同公司
    ，任職雲嘉營業區北港站之事務員，然遲至66年3月5日始為
    其投保勞工保險，致其申請勞工保險老年給付時，只領到以
    33個基數計算之老年給付共730,125元之事實，業據提出服
    務證明書、勞工保險被保險人投保資料表、勞工保險局核定
    通知書等件（見原審卷第8頁至第11頁）為證，並為上訴人
    大同公司所不爭執，應可信實。
四、惟丙○○主張大同公司應就其短少之10個基數負損害賠償責
    任，則為大同公司否認，並以前開情詞置辯。是本件之爭點
    即在於：丙○○主張其受有勞工保險老年給付有短少差額之
    損害，有無理由？依57年7月23日修正之勞保條例第8條規定
    ，丙○○是否符合應強制投保之要件？倘若符合者，丙○○
    主張之差額究為8個月或10個月？丙○○之請求權有無罹於
    消滅時效？丙○○是否與有過失？茲分述如下：
(一)按中華民國國民年滿14歲以上，60歲以下之左列勞工，應全
    部參加勞工保險為被保險人：(1)被僱於僱用勞工5人以上之
    公、民營工廠、礦場、鹽場、農場、牧場、林場、茶場之產
    業勞工及交通、公用事業之員工。(2)職業工人。(3)專業漁撈
    勞動者。(4)政府機關、公立學校之技工、司機、工友。(5)受
    僱於僱用10人以上公司、行號之員工。(6)政府機關、公立學
    校之約聘、約僱人員。前項所稱勞工，包括有工會會員資格
    之職員；在職勞工其年屆60歲而身體健康並願繼續工作，經
    雇主留用者，得仍參加勞工保險，57年7月23日修正公布之
    勞保條例第8條定有明文。次按，產業、交通、公用事業、
    公司行號及各業團體之被雇人員，其代表雇方行使管理權之
    各級業務行政主管人員（不包括有工會會員資格之職員），
    不得參加勞工保險，58年7月11日修正勞保條例施行細則第
    15條亦有明文。另「關於產業工會會員資格，依照規定除各
    廠長、副廠長以下第1級主管，人事主管及保警人員應受工
    會法之限制不得入會外，其餘職員工人均有工會會員資格。
    」（內政部42年8月27日內勞字第35200號函釋）。
(二)查大同公司係自39年10月2日起向勞工保險局申報參加勞工
    保險，當時申報60名員工加保，係屬勞保條例第8條第1項第
    1款規定之投保單位，此為大同公司所不爭執，並有勞工保
    險局94年7月15日保承工字第09410140460號函可佐（見本院
    卷第43至44頁）。而丙○○自61年8月1日起任職大同公司公
    司擔任事務員之職務，亦有服務證明書（見審卷第8頁）可
    稽，則依57年7月23日修正公布之勞保條例第8條規定，丙○
    ○自屬受僱於僱用10人以上公司、行號之員工，而為強制投
    保之對象無訛。上訴人大同公司雖辯稱上訴人丙○○並非工
    廠法定義之勞工，亦無工會會員資格，應不屬於強制投保之
    對象云云。惟丙○○既屬前揭57年7月23日修正公布之勞保
    條例第8條第5款「受僱於僱用10人以上公司、行號之員工」
    ，依法即屬於大同公司應予強制投保之對象，是大同公司此
    部分所辯，與法不符，即無可取。
(三)又丙○○自61年8月1日起至66年3月4日止，任職大同公司期
    間，應為勞保條例所定強制投保對象，已如前述，惟大同公
    司未為原告投保勞工保險，此為大同公司所不爭執，是丙○
    ○主張大同公司違反保護他人之法律即勞工保險條例規定，
    致其受有老年給付短少之損失，應依民法第184條規定，負
    賠償責任，自屬有據，不因當時勞工保險條例未有現行第72
    條第1項後段規定而有影響。大同公司雖辯稱丙○○之侵權
    行為損害賠償請求權業已罹於時效，惟按因侵權行為所生之
    損害賠償請求權，自請求權人知有損害及賠償義務人時起，
    2年間不行使而消滅，自有侵權行為時起，逾10年者亦同，
    民法第197條第1項定有明文。且按勞工保險為強制保險，雇
    主如未為勞工辦理勞工保險或將其退保，致勞工於退休時未
    能領取老年給付者，自屬侵害勞工之權利，應負損害賠償責
    任。又該老年給付之請求權，於勞工退休時始發生，其消滅
    時效應自斯時起算（最高法院86年度台上字第3746號判決意
    旨參照）。查丙○○係於95年2月6日退休並經嘉義市水電裝
    置業職業公會理退保，此有勞工保險被保險人投保資料表（
    見原審卷第9頁、第10頁）足憑，是其老年給付之請求權，
    係於斯時方始發生，而其係於同年8月11日提起本件訴訟請
    求大同公司給付老年給付之短少差額，亦有起訴狀（見原審
    卷第3頁）可參，是其請求權之時效自未消滅。大同公司抗
    辯丙○○之侵權行為損害賠償請求權業已罹於時效云云，自
    無足採。
(四)又大同公司復辯稱勞保之保險費係由雇主、勞工、政府各自
    負擔一定比例，丙○○應能於薪資明細上，得知大同公司未
    將其加入勞保，同時請求大同公司履行加保之義務，然丙○
    ○竟怠於請求，則其對本案損害之發生即係與有過失云云。
    惟按當事人主張有利於己之事實者，就其事實有舉證之責任
    。民事訴訟法第277條亦有明定，大同公司就其主張之有利
    事實，既未提出當時發給丙○○之薪資明細究等證據資料以
    實其說，即難憑取。徵之58年間之勞工階層係屬民智未開之
    狀況，一般勞工恐未能悉勞保之概念及應繳若干之金額，且
    若大同公司自始即未替勞工投保，衡之一般經驗法則，勞工
    亦不易查覺有無、或應否扣取勞保費用，如何要求勞工發覺
    漏扣勞保費之事實？本件大同公司自始即未就丙○○之薪資
    扣取勞保費，丙○○自不易查覺其未被投保勞工保險，是認
    丙○○對本件損害並無與有過失之情事，大同公司辯稱其未
    替丙○○投保乙節，丙○○係與有過失云云，仍無可取。
(五)復按被保險人依前條第一項規定請領老年給付者，其保險年
    資合計每滿一年按其平均月投保薪資，發給一個月老年給付
    ；其保險年資合計超過十五年者，其超過部分，每滿一年發
    給二個月老年給付。但最高以四十五個月為限，滿半年者以
    一年計。勞工保險條例第59條定有明文。查勞工保險局核定
    丙○○之勞保年資為24年又89日，按退職當月起前3年之平
    均月投保薪資22,125元，並已發給丙○○33個月老年給付等
    情，有勞工保險局核定通知書（見原審卷第11頁）可考，加
    計丙○○自61年8月1日起至66年3月4日止之4年7月又4日年
    資，共計28年10月3日（即29年），是丙○○應得領取43個
    月（15+14x2=43）之老年給付951,375元（43x22,125=951,
    375），勞工保險局僅核定丙○○之勞保年資為33個月，原
    審亦僅發給41個月老年給付，均有不足，丙○○主張其差額
    應為10個月共221,250元，應為可取。
五、綜上所述，本件上訴人丙○○之主張為可取，上訴人大同公
    司所辯，則無可取。從而，上訴人丙○○依侵權行為損害賠
    償請求權之法律關係，請求上訴人大同公司給付差221,250
    元，及自起訴狀繕本送達之翌日即94年8月19日起至清償日
    止，按年息5%計算之利息，為有理由，應予准許。原審僅命
    上訴人大同公司給付177,000元及其法定利息，而駁回其餘
    之請求，自有未合。丙○○上訴意旨指摘原判決駁回部分不
    當，求予廢棄改判，為有理由，爰將原判決主文第二項廢棄
    ，改判如主文所示。又原審判上訴人大同公司如數給付部分
    ，於法並無不合，上訴人大同公司之上訴意旨指摘原判決不
    當，求予廢棄改判，為無理由，應予駁回其上訴。
六、本件事實已臻明確，兩造其餘攻擊或防禦之方法，經核於判
    決結果無何影響，爰不一一論述，附此敘明。
七、據上論結，本件上訴人丙○○之上訴為有理由，上訴人大同
    公司之上訴為無理由，依民事訴訟法第436條之1第3項、第
    449條第1項、第450條、第78條，判決如主文。
中　　華　　民　　國　　96　　年　　6　　月　　 13　　日
                 勞工法庭  審判長法　官　吳光釗
                    　　　　　　 法　官　鄭佾瑩
                  　　　　　　　 法　官　林振芳
以上正本係照原本作成。
本判決不得上訴。
中　　華　　民　　國　　96　　年　　6　　月　　 13　　日
                                 書記官　李淑芬
                            1
